# 长期股权投资--初始投资成本、入账价值、合并成本三者差别

提问人：jidus 时间：2013-05-30 22:17:23
长期股权投资--初始投资成本、入账价值、合并成本三者差别。

回答人：chenyiwei
回复 jidus 的帖子
初始投资成本——即根据《企业会计准则第 2 号——长期股权投资》第三条、第四条确定的金额。只要有长期股权投资，无论是否为企业合并形成，都有初始投资成本。很重要的一点考虑是：企业合并形成的长期股权投资的初始成本中不包含交易费用，而其他原因形成的长期股权投资的初始成本则包含交易费用。
入账价值——即初始计量金额，等于初始投资成本。
合并成本——仅针对由企业合并形成的长期股权投资。在非同一控制下企业合并形成的长期股权投资中，初始投资成本＝合并成本＝入账价值；但在同一控制下企业合并形成的长期股权投资中，初始投资成本＝取得净资产帐面价值份额，而合并成本＝所支付对价的账面价值。两者之间的差额调整权益。

回答人：chenyiwei
回复 jidus 的帖子
《企业会计准则第 2 号——长期股权投资》第三条（一）：
同一控制下的企业合并，合并方以支付现金、转让非现金资产或承担债务方式作为合并对价的，应当在合并日按照取得被合并方所有者权益账面价值的份额作为长期股权投资的初始投资成本。长期股权投资初始投资成本与支付的现金、转让的非现金资产以及所承担债务账面价值之间的差额，应当调整资本公积；资本公积不足冲减的，调整留存收益。合并方以发行权益性证券作为合并对价的，应当在合并日按照取得被合并方所有者权益账面价值的份额作为长期股权投资的初始投资成本。按照发行股份的面值总额作为股本，长期股权投资初始投资成本与所发行股份面值总额之间的差额，应当调整资本公积；资本公积不足冲减的，调整留存收益。

提问人：jidus 时间：2013-06-02 14:39:46
回复 chenyiwei 的帖子
初始投资成本：为取得投资而发生的成本。它在企业合并或非合并中都存在。 入账价值：确认投资的入账金额，对于股权投资就是初始确认计入“长期股权投资——成本”的金额。 合并成本：专指为企业合并发生的成本，可理解为企业合并中的初始投资成本 合并成本是针对合并报表而言的，而初始投资成本是针对个别报表而言的。入账价值在个别报表中是为区分一些调整出现的。
这是在一帖子中看到的，我觉得这样更清晰一点。

回答人：chenyiwei
要注意：同一控制下的企业合并中，“初始投资成本”和“合并成本”都不等于“为取得投资而发生的成本”；另外还要关注初始直接费用是否计入投资成本的问题。

提问人：jidus 时间：2013-06-02 17:37:20
回复 chenyiwei 的帖子
另外，我想问版主，在CPA书中一道题。 A公司和甲公司均同一控制下的企业，A公司股东权益总额为 32000 万，甲公司合并A公司，取得80%的股权。合并后甲公司在A公司股东权益中所拥有的份额为 25600 万，甲公司对A公司长期股权投资的初始投资成本为 28600万。合并日报表做合并底稿时，贷：长期股权投资，取数是 25600 万。在这里不明白为什么是 25600 万，而不是 28600 万？或者说初始投资成本为什么不是 25600 万，而是 28600 万？

回答人：chenyiwei
同一控制下合并形成长投的初始成本是取得被合并方净资产的账面价值，不是实际支付的对价款。依据就是我上面引用的 2 号准则第三条（一）。

提问人：快枪 时间：2015-01-03 09:41:01
“很重要的一点考虑是：企业合并形成的长期股权投资的初始成本中不包含交易费用，而其他原因形成的长期股权投资的初始成本则包含交易费用。”
请教陈老师，对于交易费用，为什么要区分合并和非合并作不同的规定呢？ 4 号解释之前，非同一控制下发生的交易费用也是计入合并成本的。改变的原因是为什么呢？
另外在金融工具中，交易性金融资产、负债的交易费用计入投资收益，而其他金融工具发生的交易费用是计入成本的。这样不同的规定是为什么呢？

回答人：chenyiwei
2008 年IFRS 3修订后，对合并成本的概念转向“所转移的对价”（consideration transferred），即为了取得对被购买方的控制权而支付给其原股东的对价。交易费用不是支付给原股东的对价的一部分，所以就不含在合并成本之内了。这样转换的考虑是在合并报表层面，更强调的是对所取得的被购买方权益份额的计量，而不是对资产的计量（合并报表层面本来就没有“长期股权投资”这一项资产）。但IFRS并没有直接对个别报表层面因企业合并形成的长期股权投资如何进行初始计量作出专门规定，一般还是参照金融工具准则的初始计量规定处理。 在中国准则下，将合并报表层面的处理原则下推到个别报表层面，由此造成了企业合并形成的长期股权投资与其他原因形成的长期股权投资初始计量原则的不一致。我个人认为这一规定是值得商榷的。
金融工具准则中对交易性金融资产／负债初始计量不包含交易费用的考虑是：因为此类资产基本是为了短期内转卖的目的而持有，交易频繁，在此情况下将交易费用直接计入损益，更能反映出一个期间内因该资产交易而发生的净损益；而且期末按公允价值计量时是扣除交易费用影响的，所以初始计量是否包含交易费用，对整个期间的损益计量和期末资产计量实际并无影响。

提问人：yutaosz 时间：2018-04-01 10:51:13
请教陈版，您给出的非同一控制下企业合并，“初始投资成本=合并成本=入账价值”，这一条适用于分次实现控制的情况吗？分次实现控制的情况下，假设以前采取权益法计量，那么个别报表层面的初始投资成本和合并报表层面的合并成本，一个按原账面加上新增投资成本计算，另一个要把原持有股权的账面价值调整为公允价值，两者不相等吧？
另外，您所说的“企业合并形成的长期股权投资与其他原因形成的长期股权投资初始计量原则的不一致”，这里的其他原因包括哪些呢？是指未形成合并的长投以及非货币资产交换和债务重组吗？
“非同一控制下的控股合并中，购买方作为合并对价发行的权益性工具或债务性工具的交易费用，应当计入权益性工具或债务性工具的初始确认金额。”这句话该如何理解？这里的“交易费用”跟您说的“交易费用不是支付给原股东的对价的一部分，所以就不含在合并成本之内了”是一回事吗？看到发行权益性工具的一些例题是冲减资本公积，既然冲减资本公积，怎么理解为计入权益性工具的初始确认金额呢？初始确认金额不是发行当天发行的权益性工具的公允价值吗？
这一块感觉很多概念都容易混淆啊，麻烦陈版答疑解惑！

回答人：chenyiwei
3 、可参考瑞华研究中的案例：问题3-2-42（如何区分企业合并的直接交易费用哪些应当费用化，哪些应当计入作为合并对价所发行的证券的初始确认金额）。

回答人：chenyiwei
2 、是，即长期股权投资准则第六条所述情形。

回答人：chenyiwei
1 、如果原先对被投资方有重大影响，后续进一步取得股权形成控制，则个别报表和合并报表层面的合并成本不同。如你所说存在差异。